【裁判字號】    97,訴,251
【裁判日期】    980902
【裁判案由】    詐欺等
【裁判全文】
臺灣新竹地方法院刑事判決               97年度訴字第251號
公  訴  人  臺灣新竹地方法院檢察署檢察官
被      告  甲○○
                    通訊地址：.
            乙○○
選任辯護人  陳端輝律師
上列被告因詐欺等案件，經檢察官提起公訴（96年度偵字第2879
號），本院判決如下：
    主    文
甲○○共同行使偽造私文書，足以生損害於公眾及他人，處有期
徒刑壹年，減為有期徒刑陸月，如易科罰金，以銀元佰元即新
臺幣玖佰元折算壹日。
乙○○共同行使偽造私文書，足以生損害於公眾及他人，處有期
徒刑壹年陸月，減為有期徒刑玖月。
    事    實
一、乙○○係址設新竹縣竹北市縣○○路388號「大瑞明國際企
    業有限公司」（下稱大瑞明公司，對外以「昇揚不動產」名
    義營業）之店長，丙○○（通緝中，另行審結）則係大瑞明
    公司所聘雇之不動產銷售人員。詎乙○○、丙○○、甲○○
    與另一名真實姓名年籍不詳綽號「王董」（下稱「王董」）
    之成年男子，共同基於詐欺取財之犯意聯絡，意圖為自己不
    法之所有，趁丁○○委託大瑞明公司代為出售其所有坐落新
    竹縣竹北市○○○段653之9、654之9地號土地（下稱本案土
    地），委託期間自民國94年12月24日至95年3月31日之際，
    先由乙○○、丙○○居中仲介該筆土地之買賣，並由甲○○
    佯扮買家，4人共同出面虛與丁○○洽商買賣前開不動產之
    相關事宜，致使丁○○信以為真並陷於錯誤，而於95年1月2
    3日在大瑞明公司內與甲○○簽訂不動產買賣契約書，約定
    買賣本案土地總價款為7,650,000元，甲○○並當場簽發面
    額2,300,000元、票載發票日95年1月23日及面額5,350,000
    元、票載發票日95年3月23日之支票各1紙交付予丁○○收執
    以資取信，同時丙○○並向丁○○佯稱為代書，致丁○○誤
    以為甲○○確有買賣之真意，遂將本案土地所有權狀與印鑑
    證明等物悉數交予丙○○，並當場在土地登記申請書、所有
    權移轉契約書等文件上蓋用印鑑章，以憑辦理前開土地之所
    有權移轉登記之用。丙○○、乙○○、甲○○及「王董」等
    人於詐得前開土地所有權狀及丁○○之證件後，復共同基於
    行使偽造私文書、使公務員登載不實事項於職務上所掌公文
    書之犯意聯絡，明知丁○○並未同意在買賣價金完全付清前
    將本案土地先行辦理所有權移轉登記予甲○○，且未同意或
    授權其等將前開土地設定抵押權登記予張碧蓮，竟利用不知
    情之代書柯悅卿將上揭已經丁○○用印之土地買賣所有權移
    轉登記申請書及土地買賣所有權移轉契約書分別填載原因發
    生日期及立約日期為95年1月23日，而偽造土地買賣所有權
    移轉登記申請書及土地買賣所有權移轉契約書，用以表示丁○○同意於95年1月23日為上揭土地之所有權移轉之意思表
    示，再委託不知情之代書彭家和，於95年1月24日持向新竹
    縣竹北地政事務所辦理前開土地移轉過戶予甲○○，並設定
    最高限額720,000元之抵押權予張碧蓮（另經臺灣新竹地方
    法院檢察署檢察官為不起訴處分），而使地政事務所人員將
    該不實事項登載於其職務上所掌之土地登記謄本之公文書，
    致生損害於丁○○及地政機關對於地政管理之正確性。丙○○、甲○○及「王董」，經由上開不知情之柯悅卿、謝進德
    、陳建龍所介紹委託不知情之曾政紘（原名曾政弘）於上開
    設定抵押權予張碧蓮後，張碧蓮旋即將借款6,000,000元匯
    入甲○○所有三信帳戶內，嗣由甲○○自上開帳戶內提領現
    金後交付予「王董」之男子，「王董」則給付甲○○250,00
    0元之酬金。丁○○收受頭期款2,300,000元，另經兌現面額
    各為500,000、1,500,000元之支票，共收取4,300,000元及
    甲○○之匯款33, 800元後，剩餘價款丁○○均未取得，丁○○方知受騙，經向地政機關調閱上開土地之登記資料後，
    始查悉上情。
二、案經丁○○訴由臺灣新竹地方法院檢察署檢察官偵查起訴。
    理    由
壹、程序事項
一、按被告以外之人於審判外之言詞或書面陳述，除法律另有規
    定者外，不得作為證據，刑事訴訟法第159 條第1 項固有明
    文規定。惟被告以外之人於審判外之陳述，雖不符刑事訴訟
    法第159條之1至之4之規定，惟經當事人於審判程序同意作
    為證據，法院審酌該言詞陳述或書面陳述作成時之情況，認
    為適當者，亦得為證據，復為同法第159條之5第1項所明定
    。經查，本判決下列所引用之被告以外之人於審判外之陳述
    或非供述證據，檢察官、被告及辯護人於本院言詞辯論終結
    前均未聲明異議，本院審酌上開證據資料製作過程並無證據
    顯示係非法取得，亦無證明力明顯過低之瑕疵，認以之作為
    證據應屬適當，故揆諸上開規定，認上揭證據資料有證據能
    力。
二、次按，本案認定事實所引用之文書證據，並無證據證明係公
    務員違背法定程序所取得，亦無刑事訴訟法第159條之4之顯
    有不可信之情況與不得作為證據之情形，本院斟酌本案卷內
    之證據並非非法取得，亦無證明力明顯過低之情形，且經本
    院於審判期日依法進行證據之調查、辯論，被告於訴訟上之
    程序權，已受保障，故上揭各該證據，亦均得採為證據，合
    先敘明。
貳、實體事項
一、訊據被告甲○○固不否認與告訴人丁○○簽訂本案土地買賣
    契約，並開立票據予告訴人，並自取得「王董」處取得的25
    0,00 0元等情，惟辯稱略以：伊做人頭，要伊做什麼伊就做
    ，只要錢全部付完就好，簽約後要盡力付款，又付了500,00
    0、1,500,000元，沒有詐欺犯意等情；被告乙○○矢口否認
    有何詐欺等犯行，辯稱略以：簽約當天談到時間很晚，想請
    隔壁證人陳政國代書，因證人陳政國沒空，共同被告丙○○
    說買方是他找的，買方同意，買賣價金談妥就簽買賣契約，
    其亦不敢表示意見等情。惟查：
（一）告訴人丁○○經由證人即大瑞明公司業務員戊○○洽談，
      委託大瑞明公司代為出售其所有本案土地，並簽訂專任委
      託契約書約定委託日期為自94年12月24日起至95年3月31
      日止一節，經證人戊○○與告訴人於本院審理時證述大致
      相符（本院卷第235、236、249、250頁），復有專任委託
      銷售契約書在卷（95年度他字第1456號卷【下稱他卷】第
      12 、13頁）可按。又告訴人與被告甲○○於95年1月23日
      在大瑞明公司就本案土地簽訂買賣契約，約定價金為7,65
      0,000元，並由被告甲○○開立面額2,300,000元、票載發
      票日95年1月23日及面額5,350,000元、票載發票日95年3
      月23日之支票各1紙交付予告訴人，且該2,300,000元之支
      票已兌現，之後因跳票，而另開立支票，而金額1,500,00
      0元及500,000元支票有兌現，且被告甲○○有匯33,800元
      利息予告訴人等情，有告訴人於本院審理時證述（本院卷
      第249、255、257頁），核與被告即證人甲○○與本院審
      理時證述簽約當天有簽署2張支票以及付告訴人430幾萬元
      等情（本院卷第225、227頁）大致相符，復有不動產買賣
      契約書影本、及上揭支票影本2紙可按（他卷第15-19頁）
      。
（二）告訴人於本院審理時證述簽約當場將印鑑、土地所有權狀
      ，能辦理過戶的東西都交給丙○○，且95年1月23日當天
      告訴人有將印鑑章交給共同被告丙○○蓋章等情明確（本
      院卷第254、256頁背面）。又證人柯悅卿於本院審理時所
      證述：「（問：你前述當天早上九點王董過去載你，你們
      當天幾點到不動產公司？）應該是早上十點多，因為簽完
      約後我、王董、被告甲○○有到附近吃簡餐，吃到一半時
      被告丙○○過來找我們，把資料交給被告甲○○和王董..
      .。（問：當天被告丙○○手上的資料有那些？）要送地
      政機關的蓋了印鑑章的買賣契約書、申請書、增值稅的申
      報書。（問：被告丙○○當時拿給被告甲○○的資料是很
      多份厚厚地一疊還是薄薄的兩份？）厚厚的。因為增值稅
      申報書、申請書、契約書那些是我幫他寫的，寫好後我跟
      被告甲○○到對面的稅捐稽徵處申報增值稅。（問：你何
      時在那裡寫的？）是在吃簡餐的地方，吃完中飯後在旁邊
      桌子寫的。」、「（問：你前述95年1月23日簽約完之後
      ，有跟王董、被告甲○○一起去吃飯，後來被告丙○○有
      來找你們，被告丙○○有交什麼文件給你？）印鑑證明、
      土地所有權狀、地主丁○○之身分證影本、地政機關的所
      有權移轉登記申請書、買賣契約書、稅捐機關土地增值稅
      申報書。... （問：當時有交給你印鑑章？）沒有，都已
      蓋好了」等語（本院卷第265背面、266頁及268背面、269
      頁），與證人柯悅卿於偵查中所證述：「（問：當初丁○○將權狀等資料交給誰？）他把資料交給陳崇寬（指共同
      被告丙○○）。... 我們就約去吃飯，陳崇寬就把印鑑及
      資料交給王先生（指王董）」等語（他卷第152頁）大致
      相合，且就告訴人將移轉本案土地所需證件於簽訂本案土
      地買賣契約當場交付共同被告丙○○一節與告訴人上揭於
      本院審理時證述大致相符，而可採信。是告訴人在簽約後
      既將過戶所需資料全部包含印鑑章交給共同被告丙○○，
      且共同被告丙○○在簽約當場即蓋用告訴人印鑑章於文件
      上，而共同被告丙○○復將印鑑證明、土地所有權狀、告
      訴人之身分證影本、地政機關的所有權移轉登記申請書、
      買賣契約書、稅捐機關土地增值稅申報書交給被告甲○○
      及「王董」，而該所有權移轉登記申請書、買賣契約書上
      已經蓋了印鑑章，同時共同被告丙○○並未交付告訴人之
      印鑑章予「王董」，顯見該所有權移轉登記申請書、買賣
      契約書上之印鑑章係於簽約當場蓋用等情亦可認定。
（三）又本案土地於95年1月24日經由證人彭家和代理向新竹市
      竹北地政事務所辦理土地所有權移轉登記由告訴人移轉為
      被告甲○○，並設定抵押權予證人張碧蓮等情，業經證人
      彭家和於偵查中證述明確（他卷第202、203頁），而本案
      土地於95年1月26日完成所有權移轉登記所有權登記名義
      移轉為被告甲○○所，並設定本金最高限額抵押權7,200,
      000元登記予證人張碧蓮一節，亦有土地登記申請書、土
      地買賣所有權移轉契約書等及本案土地登記謄本等在卷可
      按（他卷第25至40頁）。
（四）於95年元旦過後，「王董」向證人柯悅卿表示本案土地要
      貸款，並帶證人柯悅卿去看地，證人柯悅卿聯絡向證人謝
      進德表示要借貸，後因謝進德資金不足再聯絡證人陳建龍
      ，再由證人陳建龍透過證人曾政紘找上證人張碧蓮為民間
      借貸6,000,000元等情，業經證人柯悅卿、謝進德、陳建
      龍、曾政紘及張碧蓮於偵查中就輾轉介紹借貸過程證述情
      節大致相符（他卷第151、200、201、204、89、93、233
      、234頁）勘以認定。又證人張碧蓮所借貸之6,000, 000
      元係匯到被告甲○○於三信新開帳戶後，由被告甲○○將
      之領出，「王董」分給被告甲○○250,000元；6,000,000
      元由「王董」拿錢走人等情，經證人即被告甲○○於偵查
      中證述明確（96年度偵字第2879號卷【下稱偵卷】第35頁
      ）。又「王董」以被告甲○○名義購買系爭土地，被告取
      得250,000元一節，亦經被告甲○○於偵查中供述明確（
      偵卷第34頁）。
（五）又本案土地買賣契約簽約時約定告訴人要拿到所有價金，
      才能辦理過戶手續等情，業經告訴人於本院審理時證述明
      確（本院卷第255頁背面），核與被告即證人甲○○於本
      院審理時所證述：（問：當天在簽約時，地主有無說一定
      要等到買賣價金都拿到之後，才可以辦理過戶的手續？）
      我不是很確信但我認為應該有講」等語（本院卷第226頁
      ）大致相合。而依告訴人與被告甲○○所簽立之不動產買
      賣契約書第2條（二）約定：第貳次付款：雙方約定乙方
      （指告訴人）配合甲方辦理銀行貸款貸款不足，以現金補
      足，付款期限以民國95年3月23日為最後付款日（甲方於
      簽約時同時開立本票新台幣伍佰拾伍萬元正及同額支票
      ... 一張日期為民國95年3月23日」內容以觀，被告甲○○與「王董」等與被告簽訂本案土地買賣契約當時係約定
      第2期款可向銀行貸款，並未約定得向民間借款，且依證
      人柯悅卿於偵查中證述：「95年元旦過後，有一位王先生
      （指『王董』）打電話給我說，他在新竹有一筆土地要辦
      民間貸款... 但是傳過來的資料不是王先生的... 王先生
      說這筆土地是她朋友想要買這筆土地... 就先辦民間貸款
      ... 後來王先生就約我再五股交流道見面，甲○○也在車
      上，他跟我說他要買這筆土地，我們就先去仲介公司那邊
      簽，簽買賣契約書」等語（他卷第151頁）以觀，顯然「
      王董」在被告甲○○與告訴人簽約前即決定像民間借款，
      並透過證人柯悅卿找尋金主，然而在簽約當時並未告知告
      訴人，反而契約上記載係向銀行貸款。衡情，銀行與一般
      民間借款在信用上已有差別；再者，一般土地買賣，委由
      正規代書向銀行辦理貸款，必須先將買方身分證影本、收
      入資料、買賣契約書、不動產謄本、地籍圖等送至銀行徵
      信、估價、核准，若銀行認為無問題會通知買方對保並將
      抵押權設定書一併用印交予代書辦理過戶及抵押權設定連
      件辦理，完成抵押權登記後，在銀行撥款時約買賣雙方到
      銀行或請仲介公司陪同買方將款項匯給賣方等情，業經證
      人即陳正國代書到庭證述明確（本院卷第261、262背面）
      。則「王董」等人刻意隱瞞已將向民間貸款業者貸款之事
      實，仍與告訴人約定向銀行貸款，顯見已有利用民間貸款
      不若銀行程序完整情形下，取得貸款金額而不支付予告訴
      人之意圖甚明。
（六）告訴人簽訂本案土地買賣契約當時，共同被告丙○○自稱
      為銷售兼代書等情，亦經告訴人於本院審理時證述明確（
      本院卷第250頁）。且告訴人將印鑑證明、土地所有權狀
      、告訴人之身分證影本等過戶所需資料交予共同被告丙○○，並由共同被告丙○○在所有權移轉登記申請書、買賣
      契約書、稅捐機關土地增值稅申報書等文件蓋上告訴人印
      鑑章等情，已如上述。參以，依告訴人與被告甲○○所簽
      立之不動產買賣契約書第3條約定：「乙方（指告訴人）
      應於前條第一款付款時交付所有權狀，第一款付款時交付
      印鑑證明書、戶籍資料等產權移轉應備全部證件，及蓋妥
      辦理移轉登記等有關書表予雙方委託之地政士。... 」內
      容而言，顯然共同被告丙○○確實執行上揭契約所約定地
      政士即代書之工作，是告訴人上揭證述共同被告丙○○自
      稱為銷售兼代書等情，堪以採信。再者，於95年1月23日
      在大瑞明公司就本案土地簽訂買賣契約當時有告訴人、被
      告甲○○、被告乙○○、共同被告丙○○、「王董」、證
      人戊○○及證人柯悅卿等人在場，簽約過程由被告乙○○
      主持，被告乙○○並向告訴人介紹共同被告丙○○係代書
      一節，亦經告訴人於本院審理時證述綦詳（本院卷第250
      頁）；又證人戊○○於本院審理時證稱：「（問：代書在
      簽約當天一定要在場？）要。（問：95年1月23日當時，
      你們公司有配合的代書共有幾位？）依我之前成交的幾個
      案子都是配合公司隔壁的陳政國代書。（問：為何95年1
      月23日簽約當天陳政國代書沒有在場？）那時我有請示店
      長被告乙○○是否要通知代書，他說代書要找被告丙○○
      ，我質疑『他不是銷售嗎』，被告乙○○好像說『他有做
      過代書』。我問『這樣可以嗎』，被告乙○○說『應該可
      以』。（問：被告乙○○當天有無說為何沒有找陳政國代
      書？）沒有。（問：以前你在公司任職當中有無看過被告
      丙○○在其他的買賣案件中擔任代書的職務？）我沒有看
      過，所以我才會質疑店長乙○○讓被告丙○○當代書可以
      嗎，被告乙○○說『可以，他有當過代書』。（問：你跟
      店長在討論代書的這件事，是在95年1月23日簽約當時所
      說的這些話？）簽約之前，要找代書的時候。（問：是指
      當天？）前幾天就安排代書了。」等語綦詳（本院卷第23
      7頁至238頁）。再者被告丙○○無代書執照一節，亦經被
      告乙○○於偵查中供述明確（他卷第90頁），是被告乙○○與共同被告丙○○在告訴人與被告陳慶祥就本案土地簽
      訂買賣契約之前，應已謀議在簽約當時由共同被告丙○○
      佯稱為代書，使得告訴人陷於錯誤，而將印鑑證明、土地
      所有權狀、告訴人之身分證影本等過戶所需資料交予共同
      被告丙○○，並由共同被告丙○○在所有權移轉登記申請
      書、買賣契約書、稅捐機關土地增值稅申報書等上蓋上告
      訴人印鑑章等情足堪認定。復以被告乙○○辯稱：簽約當
      天談到時間很晚，想請隔壁證人陳政國代書，因證人陳政
      國沒空等情，惟告訴人於本院審理時證稱：「（問：被告
      乙○○有無當著你們的面打給陳政國代書?）沒有。（問
      ：被告乙○○有無當著你們的面說陳政國今天沒有空所以
      請被告丙○○充當代書？）沒有。（問：你前述被告丙○○說他是代書時，你有所質疑，你有跟誰說為何被告丙○○可以當代書？）我對被告丙○○說，那時店長被告乙○○及簽約的人都在場。（問：被告乙○○如何說？）他沒
      講話」等語（本院卷第253頁），與被告乙○○上揭所辯
      顯然不符。復以證人陳政國於本院審理時證稱：「（問：
      95年1月23日被告乙○○有無跟你約？）沒有。... （問
      ：為何你這麼確定95年1月23日被告乙○○沒有跟你約？
      ）如果有約一定有紀錄，事務所小姐會事先告訴我時間，
      我會去簽約。若沒有約就不會有紀錄，我就不會知道他們
      找我去簽約。因為我只有做他們公司一、兩件案件，且小
      姐也沒有告訴我。而且他們公司有一位呂姓股東，是他們
      公司專門的代書」等語（本院卷第260頁）亦與被告乙○○上揭所辯不相符合。再者，依證人陳政國於本院審理時
      證稱：「（問：.... 為何你可以這麼確定95年1月23日被
      告乙○○沒有跟你約？）因為被告乙○○有打電話給我，
      說他曾經有打電話找我簽約但我沒有接到電話。我說我沒
      接到任何電話。（問：你前述被告乙○○他打電話給你，
      他說他曾經找你要在95年1月23日要簽約，他何時打這通
      電話給你？）前兩天。（問：你有無問他為何被告乙○○
      要這樣說？）我沒有問。（問：你有無問被告乙○○為何
      他要打電話跟你這樣說？）他有說他有案子在訴訟中，希
      望我當證人。（問：被告乙○○有要你怎麼說？）他告訴
      我95年1月20幾日當天有打電話給我但我電話不通，還說
      他打電話到辦公室是我們小姐接的，小姐沒有轉達給我，
      還說那天晚上很晚打。但因為我住在事務所樓上，辦公室
      就在一樓，所以我確定沒有。有就是有，沒有就是沒有。
      （問：所以你如何回答被告乙○○？）我會據實以告。」
      等語（本院卷第260、261頁）以觀，被告乙○○臨訟竟企
      圖串證，可見被告乙○○所辯不實，作賊心虛。又被告乙○○身為大瑞明公司店長當熟知不動產交易過程以及代書
      之角色功能，且大瑞明公司亦與告訴人簽訂有專任委託銷
      售契約書，本即依約誠實履行，惟竟於知悉被告丙○○無
      代書資格情形下，向告訴人佯稱被告丙○○為代書，任令
      告訴人將相關產權移轉證件資料交予被告丙○○未加勸阻
      ，與一般仲介業者處置不合，且竟於簽約前即決定由被告
      丙○○擔任該件交易代書，更係違反常態。足證被告乙○○事前確有與被告丙○○等人共同謀議以假買賣詐欺並佯
      稱代書方式，使告訴人陷於錯誤，而交付相關產權移轉證
      件資料交予共同被告丙○○而非一般代書，進而偽造所有
      權移轉登記申請書、買賣所有權移轉契約書，持以向地政
      機關移轉登記、並設定抵押權向民間借貸，支付部分價金
      後再取得其他貸款金額利益之犯意聯絡無疑。
（七）又本案土地買賣契約簽約時約定告訴人要拿到所有價金，
      才能辦理過戶手續，且依買賣契約約定必須要向銀行辦理
      貸款，惟在價金尾款未完全支付告訴人未向銀行辦理貸款
      情形下，共同被告丙○○於簽約當日即將所取得之印鑑證
      明、土地所有權狀、告訴人之身分證影本等過戶所需資料
      交予「王董」，並利用證人柯悅卿將已蓋好告訴人印鑑章
      之所有權移轉登記申請書、買賣所有權移轉契約書加以填
      載等情，已如上述。而該土地登記申請書上原因發生日期
      填載及土地買賣所有權移轉契約書填載立約日期均填載為
      95年1月23日等情，亦有土地登記申請書影本及土地買賣
      所有權移轉契約書影本可按（他卷第25、30頁），就上揭
      經填載日期後之文義以觀，係表示告訴人於95年1月23日
      與被告甲○○就本案土地為移轉所有權登記之意思表示，
      則明顯此部分與上揭告訴人之意思不符，構成偽造以告訴
      人名義所立於95年1月23日告訴人與被告甲○○就本案土
      地為移轉所有權登記之意思表示合致之私文書。該經偽造
      後之土地登記申請書及土地買賣所有權移轉契約書，再經
      由證人彭家和代理向新竹市竹北地政事務所辦理土地所有
      權移轉登記而持之行使，並使新竹縣地政事務所信以為真
      ，而為移轉所有權登記等情亦可認定。
（八）被告甲○○係出具名義向告訴人購買本案土地，於與告訴
      人簽訂本案土地買賣契約當時在場並出面簽訂契約，已如
      上述，則被告甲○○應知悉本案土地買賣契約簽約時約定
      告訴人要拿到所有價金，才能辦理過戶手續並應向銀行辦
      理貸款一節，亦可認定。而被告甲○○於辦理辦案土地過
      戶至其名下時，有到地政事務所等情，有被告甲○○於本
      院審理時證述可按（本院卷第226頁背面），依本案土地
      之土地登記申請書上記載收件時間為95年1月24日，亦有
      該申請書影本可稽（他卷第25頁），則被告甲○○明知本
      案土地買賣契約簽約時約定告訴人要拿到所有價金，才能
      辦理過戶手續並應向銀行辦理貸款，竟於簽約隔日即行辦
      理所有權移轉登記，並將本案土地設定抵押權向證人張碧
      蓮借貸6,000,000元，明顯違反簽約當時與告訴人約定。
      且該借款6,000,000元匯至被告甲○○戶頭之金錢領出，
      被告甲○○並分得其中250,000元，亦如上述。是被告陳
      甲○○並未將該借貸所得金錢用以給付告訴人價金，反而
      任令「王董」將之拿走，與常情不符，且果真如被告甲○○所辯其只是人頭，何以可分得250,000元？是被告甲○○與被告乙○○、丙○○及「王董」等人間亦有詐欺等犯
      意聯絡等情亦可認定。
（九）綜上所述，被告甲○○與被告乙○○犯行明確，應依法論
      科。
二、論罪科刑
（一）新舊法比較：
   1.查刑法部分條文業於94年1 月7 日修正，94年2 月2 日公
     布，95年7 月1 日施行，被告行為後法律已有變更，現行
     刑法第2 條第1 項規定：「行為後法律有變更者，適用行
     為時之法律，但行為後之法律有利於行為人者，適用最有
     利於行為人之法律」，上開規定乃與刑法第1 條罪刑法定
     主義契合，而貫徹法律禁止溯及既往原則，係規範行為後
     法律變更所生新舊法律比較適用之準據法，是刑法第2 條
     本身雖經修正，但該條既屬適用法律之準據法，本身尚無
     比較新舊法之問題，應一律適用裁判時之現行刑法第2 條
     第1 項之規定，為「從舊從輕」之比較，以決定適用之刑
     罰法律，先予敘明。且比較時應就罪刑有關之共犯、未遂
     犯、想像競合犯、牽連犯、連續犯、結合犯，以及累犯加
     重、自首減輕暨其他法定加減原因（如身分加減）與加減
     例等一切情形，綜其全部罪刑之結果而為比較，此有最高
     法院95年第8 次刑事庭會議決議可資參照。
   2.按修正後刑法施行法增訂第1 條之1 規定：「中華民國九
     十四年一月七日刑法修正施行後，刑法分則編所定罰金之
     貨幣單位為新臺幣。九十四年一月七日刑法修正時，刑法
     分則編未修正之條文定有罰金者，自九十四年一月七日刑
     法修正施行後，就其所定數額提高為三十倍。但七十二年
     六月二十六日至九十四年一月七日新增或修正之條文，就
     其所定數額提高為三倍」；而刑法第33條第5 款則修正為
     ：「主刑之種類如下：五、罰金：新臺幣一千元以上，以
     百元計算之」。是修正後，刑法第3339條第1項之詐欺取財
     及同法第214條使公務員登載不實罪之罰金刑最高額上限雖
     無變更，惟最低額下限則提高為新臺幣1千元，比較修正前
     、後之刑法，自以行為時關於科處罰金刑之法律較有利被
     告。
   3.又修正後之刑法刪除第55條關於牽連犯之規定，本件被告
     甲○○、乙○○所犯詐欺取財、行使偽造私文書、使公務
     員登載不實等罪間具有牽連犯之關係，依修正前即行為時
     之規定，應從一重處斷，依修正後之刑法既已刪除牽連犯
     之規定，則所犯上述各罪應依數罪併罰之規定分論併罰，
     比較新舊法之規定，自應以被告行為時之舊刑法較有利於
     被告，故應依刑法第2條第1項前段之規定，適用行為時之
     法律。
   4.關於易科罰金之折算標準部分，被告甲○○行為時之舊刑
     法第41條第1項前段規定：「犯最重本刑為五年以下有期徒
     刑以下之刑之罪，而受六個月以下有期徒刑或拘役之宣告
     ，因身體、教育、職業、家庭之關係或其他正當事由，執
     行顯有困難者，得以一元以上三元以下折算一日，易科罰
     金」，上開易科罰金折算標準，並依被告行為時之罰金罰
     鍰提高標準條例第2條前段（現已刪除）規定，就其原定數
     額提高為100倍折算一日，則被告行為時之易科罰金折算標
     準，應以銀元100元以上300元以下折算一日，經折算為新
     臺幣後，應以新臺幣300元以上900元以下折算一日。惟被
     告行為後之新修正刑法第41條第1項前段則規定：「犯最重
     本刑為五年以下有期徒刑以下之刑之罪，而受六個月以下
     有期徒刑或拘役之宣告者，得以新臺幣一千元、二千元或
     三千元折算一日，易科罰金」，比較修正前後之易科罰金
     折算標準，以適用被告行為時之刑法規定，並同時引用被
     告行為時之修正前罰金罰鍰提高標準條例第2條之規定，較
     有利於被告。
   4.綜合上述各條文修正前後之比較，揆諸修正後刑法第2 條
     第1 項規定之「從舊從輕」原則及前揭最高法院決議意旨
     ，修正後之規定並非較有利於被告甲○○、乙○○，爰依
     刑法第2條第1項前段規定，整體適用行為時即修正前之刑
     法相關規定，對被告較為有利。
（二）罪名：核被告甲○○、乙○○均係犯刑法第339條第1項詐
      欺取財罪、刑法第216、210條之偽造及行使偽造文書罪、
      刑法第214條之使公務員登載不實罪。
（三）共同正犯：被告甲○○、乙○○與共同被告丙○○及「王
      董」等人就上揭被告甲○○、乙○○所犯刑法第339條第1
      項詐欺取財罪、刑法第216、210條之偽造及行使偽造文書
      罪以、刑法第214條之使公務員登載不實罪，均有犯意聯
      絡及行為分擔，均為共同正犯。
（四）間接正犯：被告甲○○、乙○○與共同被告丙○○及「王
      董」等人就利用不知情之證人柯悅卿偽造土地登記申請書
      影本及土地買賣所有權移轉契約書，並交由不知情之證人
      彭家和持之向新竹縣竹北地政事務所行使，此部份均為間
      接正犯。
（五）被告甲○○、乙○○所為偽造私文書之低度行為，均為行
      使之高度行為所吸收，均不另論罪。
（六）而被告甲○○、被告乙○○上揭部分所犯行使偽造私文書
      、詐欺取財及使公務員登載不實等罪間，有方法、目的之
      牽連關係，應依修正前刑法第55條之規定從一重之行使偽
      造私文書罪處斷。
（七）量刑：爰審酌被告甲○○、乙○○之犯罪動機、目的、手
      段、施用詐術使告訴人陷於錯誤，而受有土地價金尾款3
      百餘萬損失，犯後均未悔悟，態度不佳等一切情狀，分別
      量處如主文所示之刑，以示懲儆。
（八）減刑：又被告甲○○、乙○○行為時間係在96年4月24日
      以前，且所犯之刑法第339條第1項詐欺取財罪雖屬中華民
      國九十六年罪犯減刑條例第3條所列各款限制減刑之罪，
      惟其宣告刑並未逾有期徒刑1年6月，另所犯刑法第216、
      210條之行使偽造文書罪以及刑法第214條使公務員登載不
      實之罪則非屬中華民國九十六年罪犯減刑條例第3條所列
      各款限制減刑之罪，是應依同條例第2條第1項第3款之規
      定，均減輕其刑二分之一，被告甲○○部分並諭知易科罰
      金之折算標準，附此敘明。
據上論斷，應依刑事訴訟法第299條第1項前段，刑法第2條第1項
、第28條、第216條、第210條、第339條第1項、第214條、修正
前第55條、修正前第41條第1項前段，中華民國九十六年罪犯減
刑條例第2條第1項第3款、第7條、第9條，刑法施行法第1條之1
第1項、第2項前段，判決如主文。
本案經檢察官陳玉華到庭執行職務。
中    華    民    國    98    年    9     月    2    日
                  刑事第一庭  審判長法  官  許翠玲
                                    法  官  楊惠芬
                                    法  官  方鴻愷
以上正本證明與原本無異。
如不服本判決應於收受本判決後10日內向本院提出上訴書狀，上
訴書狀應敘述具體理由。上訴書狀未敘述上訴理由者，應於上訴
期間屆滿後20日內補提理由書狀於本院（均須按他造當事人之人
數附繕本）「切勿逕送上級法院」。
中    華    民    國    98    年    9     月    2     日
                                    書記官  周育瑜
附錄本案論罪科刑法條全文：
刑法第210 條：
偽造、變造私文書，足以生損害於公眾或他人者，處五年以下有
期徒刑。
刑法第216 條：
行使第二百十條至第二百十五條之文書者，依偽造、變造文書或
登載不實事項或使登載不實事項之規定處斷。
刑法第214 條：
明知為不實之事項，而使公務員登載於職務上所掌之公文書，足
以生損害於公眾或他人者，處三年以下有期徒刑、拘役或五百元
以下罰金。
刑法第339 條：
意圖為自己或第三人不法之所有，以詐術使人將本人或第三人之
物交付者，處五年以下有期徒刑、拘役或科或併科一千元以下罰
金。
以前項方法得財產上不法之利益或使第三人得之者，亦同。
前二項之未遂犯罰之。


司法院資訊處製作；財團法人民間司法改革基金會備份。
